臺灣高等法院民事判決
109年度上易字第984號
上  訴  人  王重德  

訴訟代理人  孫誠偉律師
被 上訴 人  王重義  

訴訟代理人  徐韻晴律師
上列當事人間請求返還買賣價金事件，上訴人對於中華民國109
年6月12日臺灣新北地方法院108年度訴字第2724號第一審判決提
起上訴，本院於110年1月19日言詞辯論終結，判決如下：
    主      文
上訴駁回。
第二審訴訟費用由上訴人負擔。
    事實及理由
上訴人起訴主張：被繼承人王阿葉於民國103年10月23日死亡，
  兩造及訴外人王重裕、王玉燕、王玉琴、王美珠均為王阿葉之
  繼承人。坐落於新北市○○區○○○○段0000○0000地號土地（重測
  前依序為：○○○段0000、0000地號土地，權利
　範圍均為應有部分4/15，下合稱系爭土地）原為王阿葉所有，
  如再由全體繼承人共同繼承，每一繼承人僅取得應有部分2/45
　，不利於土地之處分，全體繼承人為便於出售系爭土地，合意
  以協議分割遺產方式，由被上訴人取得系爭土地，即伊及其他
  繼承人將各自依應繼分所得應有部分借名登記於被上訴人名下
  ，並委由被上訴人處理系爭土地處分事宜。被上訴人於106年3
  月間將系爭土地出售並移轉所有權予第三人後，惟將伊及其他
  繼承人應得之買賣價金據為己有。伊口頭請求其返還應分得之
  價金，被上訴人無視兩造間之約定，不顧手足之情，未顧念伊
  代替全體繼承人侍奉及照料母親，未將價金返還予伊及其他繼
  承人。系爭土地出售價格為新臺幣（下同）1,630萬元，除支
  應拆遷補償費270萬元、仲介服務費48萬元及土地增值稅外，
  被上訴人處分系爭土地分得價金4,436,667元，扣除負擔之拆
  遷補償費72萬元、仲介服務費128,000元及土地增值稅63,056
  元後，被上訴人實際所得為3,435,611元，伊可分得572,602元
  。爰依借名登記契約、類推適用民法第541條之規定，求為命
  被上訴人如數給付，及自起訴狀繕本送達翌日起加計法定遲延
  利息之判決。
  被上訴人則以：否認兩造間存有借名登記契約，系爭土地由伊
  單獨取得繼承登記，係因土地當時無法出售，其他繼承人不願
  繳納地價稅而不願繼承，且父母向由伊照顧並支出生活費用，
  其他繼承人同意由伊繼承登記。系爭土地歷年來稅金及相關費
  用均由伊繳納，王阿葉死亡後，其他繼承人無繼承系爭土地之
  意思，其他繼承人與伊間無借名登記之約定等語，資為抗辯。
原審駁回上訴人之請求，上訴人聲明不服提起上訴，上訴聲明
  ：
　㈠原判決廢棄。
　㈡被上訴人應給付上訴人572,602元，及自起訴狀繕本送達被上
    訴人翌日起至清償日止，按年息百分之五計算之利息。
　被上訴人答辯聲明：上訴駁回。
上訴人主張前揭事實，提出王阿葉除戶謄本、繼承系統表、土
  地所有權狀、遺產分割協議書、土地登記謄本內政部不動產實
  價交易查詢資料等件為證（原審調字卷第19-31、37-38頁）。
　兩造不爭執事項為：
　㈠兩造與王重裕、王玉燕、王美珠、王玉琴為兄弟姊妹，其父
    王文溝於72年8月24日死亡，母王阿葉於103年10月23日死亡
    。
　㈡王文溝死亡後，繼承人有王阿葉及兩造、王重裕、王玉燕、
    王美珠、王玉琴，並遺有系爭土地，權利範圍應有部分各1/
    5，由王阿葉於92年8月4日辦理繼承登記取得，嗣於96年9月
    7日因繼承分割登記權利範圍變更為各4/15。
　㈢王阿葉死亡後，繼承人（兩造與王重裕、王玉燕、王美珠、
    王玉琴）於103年12月5日辦理遺產分割協議並於同年月12日
    由被上訴人單獨取得繼承登記。被上訴人嗣於105年3月9日
    與其他共有人將系爭土地出售予訴外人倪文豐，於106年3月
    14日辦理所有權移轉登記完畢。
　㈣系爭買賣總價為1,630萬元，需支出拆遷補償費270萬元、仲
    介費及土地增值稅，其中價金、拆遷補償費、仲介費由系爭
    土地共有人依其應有部分取得、負擔，被上訴人支出土地增
    值稅63,056元〔原已繳43,456元、82,656元，於106年4月11
    日接獲通知退稅63,056元（43,456+82,656-63,056=63,056
　　）〕。
上訴人主張王阿葉死亡後所遺留之系爭土地，兩造及王重裕、
  王玉燕、王美珠、王玉琴合意將被上訴人以外之應繼分借名登
  記在被上訴人名下，並委由被上訴人處理系爭土地之處分事宜
　，嗣系爭土地出售後，再將出售所得價金依各繼承人應繼分予
  以分配一節，為被上訴人所否認，並以前詞置辯。
  ㈠按「當事人主張有利於己之事實，就其事實有舉證之責任
　　」，民事訴訟法第277條前段定有明文。是民事訴訟如係由
    原告主張權利者，應先由原告負舉證之責，若原告先不能舉
    證，以證實自己主張之事實為真實，則被告就其抗辯事實即
    令不能舉證，或其所舉證據尚有疵累，亦應駁回原告之請求
　　。又借名登記契約，乃當事人約定一方將自己之財產以他方
    名義登記，而仍由自己管理、使用、處分，他方允就該財產
    為出名登記之契約。其成立側重於借名者與出名者間之信任
    關係，在性質上應與委任契約同視。倘其內容不違反強制、
    禁止規定或公序良俗者，固應賦予無名契約之法律上效力，
    並類推適用民法委任之相關規定。惟借名登記契約究屬於「
    非典型契約」之一種，仍須於雙方當事人，就一方將自己之
    財產以他方名義登記，而仍由自己管理、使用、處分，他方
    允就該財產為出名登記，相互為合致之意思表示，其契約始
    克成立。準此，當事人之一方如主張與他方有借名登記契約
    存在，須就雙方間有意思表示互相一致，以及屬於一方之財
    產以他方名義登記為所有人之事實，負舉證責任。
  ㈡上訴人主張王阿葉死亡後，系爭土地原由兩造及王重裕、王
    玉燕、王美珠、王玉琴繼承，為便於出售系爭土地而將被上
    訴人以外之繼承人應繼分借名登記在被上訴人名下，兩造間
    成立借名登記契約關係一節，既為被上訴人所否認，揆諸上
    開說明，自應由上訴人就其主張兩造間就系爭土地上訴人應
    有部分2/45存有借名登記關係之事實，舉證以實其說。上訴
    人固以證人王文局、莊中宇及如附表所示證人之證言為其立
    證方式。
　　⒈王文局（兩造之叔叔）到場證稱：「（王阿葉名下之上開
      土地持分，買賣時，是如何處理？）我後來才從仲介處知
      道，王阿葉的持分是由被上訴人繼承。我有在我三嫂的喪
      禮上向我的姪子們說，三哥的部分是王阿葉繼承，所以最
      好是派一名代表繼承，這樣之後買賣比較方便」、「（… 
      證人有建議王阿葉的子女全部過戶其中一人名下，賣掉之
      後，大家再分錢嗎？）我是說最好大家談好，由一個人出
      名，這樣之後買賣比較方便，之後他們如何協議、繼承，
      我就不曉得了。我是說由一個人做代表，代表的人之後將
      土地賣掉後，就依繼承協議去分，這樣比較簡單」、「（
      提示原證四）為何遺產全部由被上訴人王重義繼承取得？
　    ）這份協議的事我不清楚」、「（你剛才說是在王阿葉告
      別式有向大家說土地由一人代表繼承，你是向全體繼承人
      說的嗎？）我是在大場面的時候說的，因為有人要買土地
　　　，你們這一房若一人繼承，之後處理土地比較方便……我是
      在花蓮喪禮上向大家說的。誰有聽到，誰沒有聽到，我不
      知道」等語（本院卷第87-90頁），王文局僅在王阿葉告
      別式上眾人面前稱系爭土地推由一人繼承，不但不能證明
      推由被上訴人一人繼承，尤不能證明上訴人所主張兩造間
      借名契約存在之事實。
    ⒉王重裕於原審證稱：「（是否知道在92年間土地有辦理繼
      承登記到你母親名下？）這我不清楚」、「（你母親過世
      時，有那些遺產？）因為當時我在忙，所以我也不知道」
　　　、「（就你母親的遺產，你們繼承人有無辦理分割協議或
      做什麼討論？）都沒有」、「（土地被賣掉，是如何被賣
      ？）我不知道」、「（土地被賣掉之後，你有分得任何的
      錢嗎？其他兄弟姊妹？）我沒有，其他兄弟姊妹我也不知
      道，但最近聽原告（上訴人，下同）說王玉琴有拿三十萬
      元……」、「（土地登記申請書暨所附資料，證人是否知悉
      或看過？）我都沒有看過，我都不知道」、「〔本件土地
      由母親的遺產分割繼承在被告（被上訴人，下同）名下的
      原因為何？〕我不知道」、「（你們兄弟姊妹間就母親遺
      產有無約定要如何處理？）應該說有的話是平分，一人一
      份」、「（你們兄弟姊妹就母親的遺產有無跟被告約定是
      約定借名登記在被告名下？）沒有，我都不知道」、「（
      原告有沒有跟被告約定系爭土地就是母親的遺產借名登記
      在被告名下？）這個我也不瞭解……」、「（你母親的遺產
      兄弟姊妹間有無說如何處理？）都沒有講」、「（你剛才
      為何稱賣掉之後大家要分錢？）是王玉琴跟我說的，由一
      個出面去賣，大家來分攤」云云（原審卷147-154頁）。
      王重裕就系爭土地如何登記之事既不清楚，且不瞭解兩造
      間是否成立借名登記，是王重裕證言亦不能證明上訴人所
      主張兩造間就系爭土地上訴人應有部分2/45成立借名登記
      之事實。
    ⒊王玉燕於原審證稱：「（你母親過世時，土地持份有多少
      ？）我不知道。這都是被告在處理，我也不知道他賣掉
　　　」、「（你母親過世後，他的遺產，你們兄弟姊妹如何討
      論處理？）要大家平分」、「（要大家平分這件事情，有
      無寫書面？）我們不知道他去賣掉，所以我們沒有寫」、
      「（你們討論遺產是大家平分，遺產有系爭土地要如何處
      理？如何辦理登記？）我們不知道，是被告賣掉我也不知
      道」、「（兄弟姊妹就母親的遺產，有無遺產分割協議？
　　　）沒有約定，只有說由一個人去賣，大家平分」、「（系
      爭土地在母親過世後，辦理繼承登記在被告名下，你是否
      知道？）不知道」、「（土地登記申請書之分割繼承登記
      ，有何意見？）沒有看過，我們不知道」、「（你有無曾
      經在103年11月26日去辦理印鑑證明？）是，是被告說要
      平分，我辦理好印鑑證明後交給被告，印章沒有給被告」
      、「（你何時知道系爭土地被賣掉？）原告告訴我的…」
      、「（原告說被告把土地賣掉，有無說要怎麼處理？）我
      不知道，但應該要大家平分」、「（你知道土地被被告賣
      掉後，有無去問被告？）被告沒有跟我聯絡，也沒有打電
      話給我……」、「（母親過世時，系爭土地兄弟姊妹有無討
      論要借名登記在被告名下的事情？）只有說一個人去賣掉
      ，大家平分」云云（原審卷第156-159頁）。王玉燕所稱
      「要大家平分」，又稱「大家平分沒有寫書面」，再稱「
      不知道遺產有系爭土地要如何處理」、「分割協議沒有約
      定」、「不知道土地登記在被告名下」，所稱前後不符，
      且與後述王阿葉之全體繼承人確成立遺產分割協議書之事
      實不符，王玉燕之證言亦不能證明兩造間成立上訴人所主
      張之前揭借名契約之事實。
    ⒋王美珠於原審證稱：「（證人是否知悉系爭土地？歷年來
      使用情形為何？）……母親過世後，我們兄弟姊妹就同意蓋
      印章給我被告去繼承……」、「（就母親的遺產，蓋用給被
      告去地政機關辦理是何意？）地是被告在處理，就是拋棄
      ，我是拋棄，其他人我不知道」、「（其他人是拋棄繼承
      ，還是同意土地登記在被告名下，或是由被告處理後由大
      家平分？）大家沒有一起講如何處理，所以其他人的我不
      知道」、「（土地賣掉之後，你忘記有無分到錢，被告有
      無分錢給其他兄弟姊妹？）這我不知道」、「（土地賣掉
      之後，錢有需要分給其他兄弟姊妹嗎？）因為土地我過戶
      給我二哥了，所以我不用分錢，其他兄弟姊妹我就不知道
      」等語（原審卷第160-164頁），依王美珠之證言，仍不
      能證明上訴人所主張之前述借名契約之存在。
    ⒌證人莊中宇（兩造之鄰居）於原審到場證稱：「（是否知
      道原告母親的生活花費、日常支出如何支應？）不知道」
　　　、「（是否知道系爭土地的情形？）沒有聽過」等語（原
      審卷第306頁），顯然莊中宇之證言亦不能證明上訴人所
      主張之前述借名契約存在。
　　⒍王重裕、王玉琴、王玉燕、王美珠再於本院到場作證，證
      言詳如附表所示。觀附表所示證言，王重裕所稱「我們統
      一由被上訴人代表去賣土地，賣掉後的價金六人一起分」
      云云，與在原審所稱「（就你母親的遺產，你們繼承人有
      無辦理分割協議或做什麼討論）都沒有」（原審卷第149
      頁）不符，且依王重裕於原審所稱因住榮民之家，需要出
      具證明有無繼承財產，其向國有財產署調王阿葉財產清單
　　　云云，則王重裕不繼承王阿葉之遺產，正符合其欲入住榮
      民之家之要件，王重裕於本院所稱「我們統一由被上訴人
      代表去賣土地，賣掉後的價金六人一起分」云云，自無足
      採信。另王玉燕稱「是依王文局的建議去處理」云云，亦
      與王文局前述證言「我是在大場面的時候說的，因為有人
      要買土地，你們這一房若一人繼承，之後處理土地比較方
      便……我是在花蓮喪禮上向大家說的。誰有聽到，誰沒有聽
      到，我不知道」等語（本院卷第87-90頁）不符，王玉燕
      該部分之證言亦無可取。另王玉琴、王美珠均證稱「沒有
      討論（要依照王文局所建議的處理）」，顯然王玉琴、王
      美珠於本院之證言仍不能證明上訴人所主張之前揭借名契
      約存在。
　　⒎以上，證人王文局、莊中宇、如附表所示證人之證言均難
      作為有利於上訴人認定之依據。
  ㈢而兩造與王重裕、王玉燕、王玉琴、王美珠於103年12月5日
    簽立遺產分割協議書，上載「立協議書人王重裕等係被上訴
    人王阿葉之合法繼承人，因王阿葉不幸於民國 103年10月23
    日逝世，特就附下之不動產與動產依照民法有關規定訂立本
    協議書予以分割遺產，其協議內容及分割明細如下……遺產權
    利人及繼承持分：王重義4/15」（原證4，原審調字卷第27
    頁），此為兩造所不爭執。以上訴人起訴狀載：「全體繼承
    人為便於出售系爭土地，乃合意以協議分割遺產方式，系爭
    土地由被告取得系爭土地（原證4）……」（原審調字卷第10
    頁），上訴人對遺產分割協議書其印文之真正自屬不爭執，
    再依附表王重裕、王玉燕、王美珠編號8之證言，遺產分割
    協議書上該3人之印文亦屬真正，另王玉琴於本院證稱「『王
    玉琴』的印文是我的沒有錯」等語（本院卷第259頁
　　），顯然遺產分割協議書上兩造及上訴人就王重裕、王玉燕
    、王美珠、王玉琴之印文，均屬真正，堪認原審原證4之遺
    產分割協議書確屬真正。再遺產分割協議書上僅載由被上訴
    人為遺產權利人，且載明「繼承持分」，並無任何借名登記
    之約定。
　㈣縱上訴人主觀上有因錯誤、受詐欺、脅迫而在遺產分割協議
    書上蓋印章，然因錯誤、受詐欺、脅迫而為之意思表示，在
    經依法撤銷前（民法第90條「前二條之撤銷權，自意思表示
    後，經過一年而消滅」、民法第93條前段「前條之撤銷，應
    於發見詐欺或脅迫終止後，一年內為之」參照），並非無效
    之法律行為，上訴人縱有因錯誤、受詐欺、脅迫而在遺產分
    割協議書上蓋印章，惟其未於一年內撤銷其意思表示，顯然
    遺產分割協議書確屬有效。被上訴人基於該遺產分割協議書
    取得王阿葉所留遺產即系爭土地之繼承登記而成為系爭土地
    應有部分4/15之共有人，再將系爭土地應有部分4/15出售予
    他人，所得價金自歸被上訴人一人獨得，上訴人主張被上訴
    人應將所得價金扣除拆遷補償費、仲介服務費、土地增值稅
    後，將1/6款項給付上訴人，自屬無據。
  ㈤綜上，上訴人主張兩造之被繼承人王阿葉死亡後，系爭土地
    經其與王重裕、王玉燕、王美珠、王玉琴將其應繼分即系爭
    土地應有部分2/45借名登記在被上訴人名下云云，非屬實在
    而無可採。本件既無從認定兩造間就系爭土地成應有部分2/
　　45成立借名登記契約，從而，上訴人依借名登記契約，類推
    適用民法第541條之規定，請求被上訴人給付572,602元，於
    法無據，不應准許。
綜上所述，上訴人依借名登記契約，類推適用民法第541條之規
  定，請求被上訴人給付上訴人572,602元，及自起訴狀繕本送
  達翌日起至清償日止，按年息5％計算之利息等語，為無理由，
  應予駁回。上訴人之訴既經駁回，其假執行之聲請即失所依據
  ，應併予駁回。原審為上訴人敗訴之判決，並駁回其假執行之
  聲請，核無不合。上訴意旨指摘原判決不當，求予廢棄改判，
  為無理由，應予駁回。
本件因事證已臻明確，兩造其餘之攻擊、防禦方法及所為之立
  證，經審酌後認與判決之結果不生若何影響，無庸再逐一予以
  論列，合併敘明。
據上論結，本件上訴為無理由，依民事訴訟法第449條第1項、第
78條判決如主文。
中　　華　　民　　國　　110 　年　　2 　　月　　5 　　日
                  民事第八庭    
                        審判長法  官  陳邦豪
                              法  官  古振暉
                              法  官  湯美玉
正本係照原本作成。
不得上訴。
中　　華　　民　　國　　110 　年　　2 　　月　　5 　　日
　　　　　　　　　　　　　    書記官  陳美宜
　　　　　　　　　　　　
　　　　　　　　　　　　　
　　　　　　　　　　　　　
　　　　　　　　　　　　　
　　　　　　　　　　　　　
　　　　　　　　　　　　　
　　　　　　　　　　　　　
　　　　　　　　　　　　　
　　　　　　　　　　　　　　
附表：109.12.01準備程序證人證言：
編號 問題 王重裕 王玉琴 王玉燕 王美珠 1 母親王阿葉的喪禮在何時？喪禮在哪裡舉行？ 王阿葉於103年10月23日死亡。喪禮的日期我忘記了，喪禮地點在省立花蓮醫院往生室舉行。 103年時。省立花蓮醫院旁的葬儀社。 王阿葉在103年10月23日死亡。告別式何時我忘記了，但是在103年。在花蓮省立醫院的側門舉行。 103年。花蓮省立醫院。 2 證人是否有支付喪葬費用？ 有。 沒有。 有。我支出2萬元。 沒有。 3 喪禮是否有收奠儀(白包)？若有，如何處理？ 我沒有收，是被上訴人收的。 被上訴人收取後如何處理我不清楚，因為都是被上訴人全權在處理。 沒有。 有，親戚朋友都有收，是王重義收的。都是王重義拿走的。 沒有。 4 喪禮時，全體繼承人是否均在場？ 有。 我們六個人都在。我父親先過世，母親後來才過世。 有。 在。 5 屘叔王文局是否有出席喪禮？ 有。 有。 有。 有。 6 王文局109年9月8日準備程序筆錄所證稱內容？ 有。我叔叔確實有這樣講。 都沒有，王文局只有來上香而已。 有。 沒有。王文局只是來拜拜後就走了，我沒有碰到他。 7 證人的兄弟姊妹有討論要依照王文局所建議的處理，還是另外有另外討論該怎麼處理？是在哪裡討論的？ 我們統一由被上訴人代表去賣土地，賣掉後的價金六人一起分。 在王阿葉告別式時大家說的。 都沒有討論。 是依王文局的建議去處理。 在花蓮省立醫院喪禮當天討論的。討論時王文局及所有繼承人都有在場。 沒有，都沒有與王文局講話。 8 誰找證人拿辦理繼承印鑑、身份證影本等相關文件？這是在你們討論並決定繼承方式之後，還是之前？ 王玉琴。 在我們討論繼承方式之後。 我沒有向王重裕拿印鑑、身分證等文件。 王重義。 之後。 王重義。 我們未討論，但王重義有來向我拿印鑑、身分證等文件。